ACORDAO-COMPLETO-2496261

ACÓRDÃO 17152/2021 ATA 35/2021 - SEGUNDA CÂMARA

VISTA, relatada e discutida esta tomada de contas especial instaurada pelo Tribunal de Contas da União em nome do Município de Valença/RJ, de Thiago José Gomes Faria e de Vicente de Paula de Souza Guedes, devido à não devolução da totalidade dos recursos repassados por intermédio da Portaria GM/MS 3.685/2010 ao município para aquisição de medicamentos da assistência farmacêutica básica, bem como de desvio de finalidade na aplicação desses recursos.
ACORDAM os Ministros do Tribunal de Contas da União, reunidos em sessão da 2ª Câmara, ante as razões expostas pelo relator, e com fundamento nos arts. 1º, inciso I; 12, § 2º; 16, inciso III, alíneas "b" e "c"; 19; 23, inciso III; 26 e 28, inciso II, da Lei 8.443/1992 c/c o art. 494 da Lei 13.105/2015 e com os arts. 214, inciso III, alínea "a"; 217 e 298 do Regimento Interno, em: 
9.1. declarar insubsistentes, de ofício, os Acórdão 7984/2017-TCU-Segunda Câmara e 8.830/2017-2ª Câmara;
9.2. rejeitar as alegações de defesa do Município de Valença/RJ e fixar-lhe prazo improrrogável de 15 (quinze) dias, para que recolha aos cofres do Fundo Nacional de Saúde as quantias a seguir especificadas, atualizadas monetariamente a partir das datas discriminadas até a data do pagamento: 
	Data de ocorrência
	Valor histórico (R$) 
	Débito/Crédito

	29/2/2012
	157.561,19
	D

	6/11/2014
	64.247,02
	C

	19/10/2017
	1.736,45
	C

	23/11/2017
	1.743,74
	C

	13/12/2017
	1.748,62
	C

	23/1/2018
	1.756,31
	C

	26/2/2018
	1.761,40
	C

	20/3/2018
	1.767,04
	C

	13/4/2018
	1.768,63
	C

	15/5/2018
	1.772,52
	C

	13/6/2018
	1.779,61
	C

	19/7/2018
	1.802,03
	C

	20/8/2018
	1.807,98
	C

	19/9/2018
	1.807,98
	C

	19/10/2018
	1.816,66
	C

	27/11/2018
	1.824,83
	C

	17/12/2018
	1.824,83
	C

	22/1/2019
	1.827,57
	C

	26/2/2019
	1.833,42
	C

	28/3/2019
	1.841,30
	C

	16/4/2019
	1.855,10
	C

	27/6/2019
	1.857,51
	C

	25/7/2019
	1.868,10
	C

	25/7/2019
	1.868,29
	C

	20/08/2019
	1.871,84
	C

	02/10/2019
	1.873,90
	C

	22/10/2019
	1.873,90
	C

	26/11/2019
	1.875,77
	C

	19/12/2019
	1.885,33
	C

	30/1/2020
	1.907,01
	C

	18/2/2020
	1.911,01
	C

	17/3/2020
	1.915,79
	C

	16/4/2020
	1.917,13
	C

	15/5/2020
	1.917,13
	C

	23/6/2020
	1.917,13
	C

	15/7/2020
	1.922,11
	C

	18/8/2020
	1.929,03
	C

	23/9/2020
	1.933,66
	C

	16/10/2020
	1.946,04
	C

9.3. informar ao Município de Valença/RJ que a liquidação tempestiva do débito anteriormente indicado, atualizado monetariamente, saneará o processo e fará com que o Tribunal julgue as contas do município regulares com ressalva e dê quitação;
9.4. autorizar o pagamento das dívidas em até 36 (trinta e seis) parcelas mensais consecutivas, fixando-se o vencimento da primeira parcela em 15 (quinze) dias a contar do recebimento da notificação e o das demais a cada 30 (trinta) dias, com incidência dos encargos legais sobre o valor de cada parcela, e alertar ao responsável que a inadimplência de qualquer parcela acarretará vencimento antecipado do saldo devedor e a respectiva cobrança judicial da dívida;
9.5. encaminhar cópia desta decisão aos responsáveis e ao Fundo Nacional de Saúde, com a informação de que o inteiro teor deste acórdão e do relatório e do voto que o fundamentam está disponível no endereço eletrônico www.tcu.gov.br/acordaos.

TOMADA DE CONTAS ESPECIAL.   Instaurada em cumprimento ao Acórdão n.º 1876/2015-TCU-Plenário, referentes aos valores transferidos pelo Ministério da Saúde, por meio da Portaria GM/MS 3685/2010, não utilizados na aquisição de medicamentos da assistência farmacêutica básica (TC 046.194/2012-6).

Segunda Câmara

Município de Valença/RJ

3. Responsáveis: Município de Valença/RJ (29.076.130/0001-90); Thiago José Gomes Faria (XXX.864.847-XX); Vicente de Paula de Souza Guedes (XXX.479.956-XX)

13.1. Ministros presentes: Bruno Dantas (Presidente), Augusto Nardes, Aroldo Cedraz, Raimundo Carreiro e Jorge Oliveira (Relator).
13.2. Ministro que não participou da votação: Bruno Dantas.
13.3. Ministros-Substitutos presentes: Marcos Bemquerer Costa e André Luís de Carvalho.

ACORDAO-COMPLETO-2526937

Acórdão 1035/2022 - Segunda Câmara

JORGE OLIVEIRA

Adoto como relatório a instrução produzida no âmbito da Secretaria de Controle Externo de Tomada de Contas Especial - SecexTCE (peça 145) , que contou com a anuência do corpo diretivo da unidade técnica (peça 146) e do Ministério Público junto ao TCU (peça 147) :
	"Cuidam os autos de tomada de contas especial, instaurada pelo Tribunal de Contas da União por meio da Secretaria de Controle Externo no Estado do Rio de Janeiro, em desfavor do Sr. Vicente de Paula de Souza Guedes (CPF XXX.479.956-XX) , ex-Prefeito do município de Valença, no período de 1/1/2009 a 31/12/2012, do Sr. Thiago José Gomes Faria (CPF XXX.864.847-XX) , ex-Secretário Municipal de Saúde de Valença, à época dos fatos e do município de Valença (CNPJ 29.076.130/0001-90) , em razão da não devolução dos recursos não utilizados no prazo de um ano, conforme determinado pelo art. 4º da Portaria GM/MS 1645/2010 e a utilização dos mesmos para pagamento da Previ Valença, quando o correto seria para a aquisição de medicamentos, conforme determinado pelo art. 1º da Portaria GM/MS 3685, caracterizando, assim, desvio de finalidade.
2.	Como abordado na instrução acostada à peça 66, o Tribunal de Contas da União, por meio da então Secex/RJ, realizou, no exercício de 2012, auditoria nos municípios de Quatis, Sapucaia, Tanguá, Valença e Vassouras com o objetivo de analisar indícios de irregularidades na aplicação de recursos transferidos pelo Ministério da Saúde para aquisição de medicamentos da assistência farmacêutica básica. Os resultados constaram do TC Processo 002.923/2012-2 e deram origem ao Acórdão 2463/2012-TCU-Plenário, que, dentre outras providências, efetuou as seguintes determinações, in verbis:
'9.3. aos municípios de Quatis/RJ, Sapucaia/RJ, Tanguá/RJ, Valença/RJ e Vassouras/RJ que devolvam os recursos recebidos por meio da Portaria GM/MS 3.685/2010 que ainda estejam em sua posse e que não foram utilizados dentro do prazo de um ano da Portaria GM/MS 1.645/2010, apresentando a este Tribunal, no prazo de 30 (trinta) dias, os respectivos comprovantes de transferências ao Fundo Nacional de Saúde;
9.4. ao município de Valença que transfira R$ 6.326,20 da conta corrente 6624008-6 (Bloco da Assistência Farmacêutica Básica) para a conta corrente 6624009-4 (Bloco da Atenção Básica em Saúde) , ambas da agência 0945 da Caixa Econômica Federal, apresentando a este Tribunal, no prazo de 30 (trinta) dias, o comprovante de transferência;
 (...) 
9.11. determinar à Secretaria de Controle Externo no Estado do Rio de Janeiro que monitore as determinações contidas neste acórdão.'
3.	A então Secex/RJ monitorou o cumprimento das determinações alvitradas no Acórdão 2463/2012-TCU-Plenário e constatou que os valores ressarcidos pelos respectivos municípios foram inferiores aos que seriam devidos nas datas de devolução, em decorrência da atualização monetária dos valores iniciais. Os resultados desta ação de monitoramento constam do TC Processo 046.194/2012-6 e deram origem ao Acórdão 1876/2015-TCU-Plenário, que, dentre outras providências, efetuou a seguinte determinação, in verbis:
'9.1. considerar cumpridas as determinações constantes dos itens 9.3, no que se refere exclusivamente ao município de Quatis/RJ, e 9.4 do Acórdão 2463/2012-TCU-Plenário;
9.2. determinar à Secretaria de Controle Externo no Estado do Rio de Janeiro que instaure tomadas de contas especiais dos municípios abaixo relacionados, pelos respectivos valores e a contar das referidas datas, relativas a recursos recebidos por meio da Portaria GM/MS 3.685/2010 não utilizados no prazo de um ano e não devolvidos aos cofres do Fundo Nacional de Saúde:
	Município
	Saldo não utilizado no prazo fixado (R$) 
	Data

	Sapucaia
	122.269,63
	31/01/2012

	Tanguá
	647.330,64
	12/03/2012

	Valença
	157.561,19
	29/02/2012

	Vassouras
	667.026,90
	29/02/2012

9.3. alertar à Secretaria de Controle Externo no Estado do Rio de Janeiro que as citações deverão ser efetuadas pelo valor total das dívidas, mesmo na hipótese de já se ter verificado recolhimentos parciais, com a expressa menção de que, na execução, serão abatidas as parcelas já satisfeitas, nos termos da súmula 128 deste Tribunal; (...) (destacou-se) 
9.4. apensar estes autos ao TC Processo 002.923/2012-2.'
4.	O município de Valença, em atendimento à determinação do Tribunal, encaminhou cópia da Guia de Recolhimento da União - GRU, datada de 6/1/2014, no valor de R$ 64.247,02, referente aos recursos recebidos por meio da Portaria GM/MS 3685/2010, que ainda estavam em sua posse e que não foram utilizados dentro do prazo de um ano, conforme dispõe o art. 4º da Portaria GM/MS 1645/2010 (peça 28) .
5.	A instrução acostada à peça 66 pugnou pela citação dos responsáveis solidários Sr. Vicente de Paula de Souza Guedes (CPF XXX.479.956-XX) , ex-Prefeito do Município de Valença, no período de 1/1/2009 a 31/12/2012, do Sr. Thiago José Gomes Faria (CPF XXX.864.847-XX) , Secretário Municipal de Saúde à época da ocorrência dos fatos, e do Município de Valença (CNPJ 29.076.130/0001-90) , nos seguintes termos:
'a) realizar a citação dos responsáveis solidários Sr. Vicente de Paula de Souza Guedes (CPF XXX.479.956-XX) , ex-Prefeito do Município de Valença, no período de 1/1/2009 a 31/12/2012, do Sr. Thiago José Gomes Faria (CPF XXX.864.847-XX) , Secretário Municipal de Saúde à época da ocorrência dos fatos, e do Município de Valença (CNPJ 29.076.130/0001-90) , com fundamento nos arts. 10, § 1º, e 12, incisos I e II, da Lei 8.443/1992 c/c o art. 202, incisos I e II, do Regimento Interno/TCU, para que, no prazo de quinze dias, apresentem alegações de defesa e/ou recolham, solidariamente, aos cofres do Fundo Nacional de Saúde a quantia abaixo indicada, atualizada monetariamente, a partir da respectiva data até o efetivo recolhimento, abatendo-se na oportunidade a quantia eventualmente ressarcida, na forma da legislação em vigor, em decorrência da não comprovação da boa e regular aplicação dos recursos recebidos da União, por força da Portaria GM/MS 3.685/2010 (não devolução dos recursos não utilizados no prazo de um ano, conforme determinado pelo art. 4º da Portaria GM/MS 1.645/2010, e utilização dos mesmos para pagamento da Previ Valença, quando o correto seria para a aquisição de medicamentos, conforme determinado pelo art. 1º da Portaria GM/MS 3.685/2010, caracterizando desvio de finalidade) :
	Valor Original (R$) 
	Data da Ocorrência
	Débito/Crédito

	157.561,19
	29/2/2012
	Débito

	64.247,02
	6/11/2014
	Crédito

                                                   Valor atualizado até 24/9/2015 - R$ 130.435,95 (peça 65) .
b) informar os responsáveis de que, caso venham a ser condenados pelo Tribunal, o débito ora apurado será acrescido de juros de mora, nos termos do § 1º do art. 202 do Regimento Interno/TCU.
 (*) 
	citação do município de Valença (peças 70 e 80) 
	citação do Sr. Thiago José Gomes Faria (peças 71 e 73) 
	citação do Sr. Vicente de Paula de Souza Guedes (peças 72 e 74) '
6.	O município de Valença encaminhou cópia dos extratos bancários da conta corrente do Fundo Municipal de Saúde, os quais demonstram que os recursos recebidos por meio da Portaria GM/MS 3685/2010 foram depositados, em 19/1/2011 (R$ 486.000,00 e R$ 500.000,00) e 20/1/2011 (R$ 100.000,00) - peça 45, p.2. Como já mencionado na instrução inicial de citação (peça 66) , a análise dos documentos indicou que o saldo da conta corrente do Fundo Municipal de Saúde em 29/2/2012, era de R$ 157.561,19 (peças 45-47) , destacando-se que parte significativa desses recursos, no valor de R$ 100.644,51, foi transferida da referida conta, em 18/7/2012, para pagamento da Previ Valença, em atendimento à determinação do Sr. Thiago José Gomes Faria, ex-Secretário Municipal de Saúde, contrariando o art. 1º da Portaria GM/MS 3.685/2010, que estabelecia que os mesmos deveriam ser usados para a aquisição de medicamentos, caracterizando, pois, desvio de finalidade na utilização dos recursos (peça 45, p. 27; e peça 47, pp. 12-16) .
7.	Na instrução acostada à peça 66, destacou-se que a irregularidade evidenciada foi a não comprovação da boa e regular aplicação dos recursos recebidos da União, por força da Portaria GM/MS nº 3685/2010, tendo em vista a não devolução dos recursos não utilizados no prazo de um ano, conforme determinado pelo art. 4º da Portaria GM/MS 1645/2010 e a utilização dos mesmos para pagamento da Previ Valença, quando o correto seria para a aquisição de medicamentos, conforme determinado pelo art. 1º da Portaria GM/MS 3685, caracterizando, assim, desvio de finalidade.
8. 	Na instrução acostada à peça 86, a Auditora-Instrutora ressalta que, conforme a jurisprudência do Tribunal (Acórdão 7503/2015-1ª Câmara, Acórdão 601/2013-TCU-Plenário, Acórdão 5509/2013-TCU-Segunda Câmara) , a Lei 8080/1990, em seu art. 9º, inciso III, estabelece, expressamente, que a direção do Sistema Único de Saúde será exercida, no âmbito municipal, pela respectiva Secretaria de Saúde ou órgão equivalente. E, no sentir da Auditora-Instrutora, tese com a qual concordamos, não há, nos autos, elementos que permitam concluir pela participação do Prefeito à época, Sr. Vicente de Paula de Souza Guedes, na irregularidade que deu origem ao débito imputado.
9.	Levando-se em consideração o argumento citado no item anterior, foi proposto o acolhimento das alegações de defesa apresentadas pelo Sr. Vicente de Paula Guedes para efeito de excluir a sua responsabilidade, encaminhamento esse com o qual concordamos (vide itens 20 a 23 da instrução acostada à peça 86) . 
10.	Pelo fato de ter sido responsável, à época dos fatos, pela gestão do Sistema Único de Saúde no município de Valença/RJ, e, levando-se em consideração a legislação e a jurisprudência do TCU citadas no item 8 acima, o Sr. Thiago José Gomes Faria foi incluído no polo passivo desta tomada de contas especial. Devidamente citado, conforme documentação acostada às peças 71 e 73, o responsável quedou-se inerte, aplicando-se, in casu, o disposto no art. 12, § 3º, da Lei 8.443/92. A título de registro, não foram encontradas circunstâncias de caráter objetivo nas defesas apresentadas pelo município de Valença/RJ e pelo Sr. Vicente de Paula de Souza Guedes capazes de serem usadas em favor do Sr. Thiago José Gomes Faria (art. 161 do RI/TCU) .
11.	A instrução acostada à peça 86 delimitou os débitos imputados ao município de Valença e ao ex-Secretário de Saúde, Sr. Thiago José Gomes Faria, conforme quadros demonstrativos abaixo: 
		               HISTÓRICO 
	
	Valor original
	R$ 157.561,19
	Responsabilidade

	Data
	29/2/2012
	
	Ocorrência
	Débito
	
	Valor transferido para Previ Valença, com evidências de desvio de finalidade
	R$ 100.600,31
	
	Diferença não ressarcida efetivamente pelo responsável 
	R$ 56.960,88 *1
	Sr. Thiago José Gomes Faria - Ex-Secretário Municipal de Saúde, à época dos fatos

*1 - Memória de cálculo - R$ 157.561,19 - R$ 100.600,31 = R$ 56.960,88.
	Valor transferido para Previ Valença, com evidências de desvio de finalidade, em benefício do Município
	R$ 100.600,31
	Responsabilidade

	Valor ressarcido pela Prefeitura de Valença/RJ
	R$ 64.247,02
	
	Data
	6/11/2014
	
	Ocorrência
	Crédito
	
	Diferença não ressarcida efetivamente pela Prefeitura
	R$ 36.353,29 *2
	Prefeitura de Valença

*2 - Memória de cálculo - R$ 100.600,31 - R$ 64.247,02 = R$ 36.353,29. 
12.	A par do relatado no item anterior, os demonstrativos de débitos passaram a ser definidos da seguinte forma (vide item 30 da instrução acostada à peça 86) :
Sr. Thiago José Gomes Faria - Ex-Secretário Municipal de Saúde do Município de Valença/RJ
	Valor Original (R$) 
	Data da Ocorrência
	Débito/Crédito

	56.960,88
	29/2/2012
	Débito

Município de Valença/RJ 
	Valor Original (R$) 
	Data da Ocorrência
	Débito/Crédito

	100.600,31
	18/7/2012
	Débito

	64.247,02
	6/11/2014
	Crédito

13.	O Município de Valença/RJ, quando da elaboração da instrução acostada à peça 86, havia sido revel. Ocorre que, posteriormente, apresentou suas alegações de defesa (peça 88) , as quais foram analisadas na instrução acostada à peça 91. Após a citada manifestação da então Secex/RJ, o Tribunal prolatou o Acórdão 7984/2017-TCU-Segunda Câmara-AA, nos seguintes termos (peça 95) :
'ACORDAM os ministros do Tribunal de Contas da União, reunidos em sessão da 2ª Câmara, ante as razões expostas pela relatora e com fundamento no art. 12, § 2º, da Lei 8.443/1992 c/c o art. 202, §§ 3º e 4º, do Regimento Interno do TCU, em: 
9.1. rejeitar as alegações de defesa do município de Valença/RJ e fixar-lhe prazo improrrogável de 15 (quinze) dias, para que recolha a importância de R$ 100.600,31 (cem mil, seiscentos reais e trinta e um centavos) , atualizada monetariamente a partir de 18/7/2012 até a data do recolhimento, aos cofres do Fundo Municipal de Saúde, abatendo-se a quantia de R$ 64.247,02 (sessenta e quatro mil, duzentos e quarenta e sete reais e dois centavos) , já recolhida em 6/11/2014;
9.2. informar ao município de Valença/RJ que a liquidação tempestiva do débito anteriormente indicado, atualizado monetariamente, saneará o processo e fará com que o Tribunal julgue as contas do município regulares com ressalva e dê quitação.'
14.	Por intermédio do Acórdão 8830/2017-TCU-Segunda Câmara-AA (peça 102) , o Tribunal autorizou o parcelamento do débito abaixo imputado ao município de Valença/RJ:
'Os ministros do Tribunal de Contas da União, reunidos em sessão de 2ª Câmara, ACORDAM, por unanimidade e com fundamento nos arts. 26, 28, inciso II, da Lei 8.443/1992 e 217 do Regimento Interno, em autorizar o pagamento do débito imputado ao município de Valença/RJ pelo Acórdão 7984/2017-TCU-Segunda Câmara em até 36 (trinta e seis) parcelas mensais consecutivas; em fixar o vencimento da primeira parcela em 15 (quinze) dias a contar do recebimento da notificação e o das demais a cada 30 (trinta) dias, com incidência dos encargos legais sobre o valor de cada parcela; em alertar ao responsável que a inadimplência de qualquer parcela acarretará vencimento antecipado do saldo devedor e a respectiva cobrança judicial da dívida.'
15.	Concluída a etapa de notificação, foram apresentados os comprovantes de recolhimento acostados às peças 105-136 e 139-143.
16.	Diante dos comprovantes de recolhimento citados no item anterior, a Secretaria de Gestão de Processos - Seproc/Secef elaborou o demonstrativo de débito acostado à peça 144. Neste documento, está consignado o recolhimento a maior do débito imputado ao município de Valença/RJ, no valor de R$ 2.248,56 (valor atualizado até 10/5/2021) .
17.	Pelo fato de o município de Valença ter recolhido integralmente o débito a que se refere o Acórdão 7984/2017-TCU-Segunda Câmara, será sugerido ao Tribunal que lhe dê quitação, nos termos do art. 27 da Lei 8.443/92 c/c o art. 218 do RI/TCU. Em relação à quantia em excesso recolhida, será consignada proposta de reconhecimento de crédito em favor do município de Valença/RJ.
18.	Além das medidas citadas no item 17 acima, será sugerido ao Tribunal:
a) com fundamento nos arts. 1º, inciso I, 16, inciso II, 18 e 23, inciso II, da Lei 8.443/92 c/c os arts. 201, § 2º, 205 e 208 do RI/TCU, julgar regulares com ressalvas as contas do município de Valença/RJ, dando-lhe quitação;
b) acolher as alegações de defesa do Sr. Vicente de Paula de Souza Guedes (CPF XXX.479.956-XX) , uma vez que foram suficientes para elidir a irregularidade a ele atribuída relativa a não comprovação da boa e regular aplicação dos recursos recebidos da União, por força da Portaria GM/MS nº 3685/2010, tendo em vista a não devolução dos recursos não utilizados no prazo de um ano, conforme determinado pelo art. 4º da Portaria GM/MS 1645/2010 e a utilização dos mesmos para pagamento da Previ Valença, quando o correto seria para a aquisição de medicamentos, conforme determinado pelo art. 1º da Portaria GM/MS 3685, caracterizando, assim, desvio de finalidade (itens 20-23 da instrução acostada à peça 86) ;
c) excluir o Sr. Vicente de Paula de Souza Guedes (CPF XXX.479.956-XX) da presente relação processual (itens 20-23 da instrução acostada à peça 86) ; 
d) declarar o Sr. Thiago José Gomes Faria (CPF XXX.864847-XX) revel, nos termos do art. 12, § 3º, da Lei 8.443/92;
d) com fundamento nos arts. 1º, inciso I, 16, inciso III, alínea 'c', e §§ 1º e 2º da Lei 8.443/1992 c/c os arts. 19 e 23, inciso III, da mesma Lei, e com arts. 1º, inciso I, 209, inciso III, e §§ 1º e 5º, 210 e 214, inciso III, do Regimento Interno, julgar irregulares as contas do Sr. Thiago José Gomes Faria (CPF XXX.864847-XX) , Secretário Municipal de Saúde do Município de Valença à época dos fatos, e condená-lo ao pagamento da quantia a seguir especificada, com a fixação de quinze dias, a contar da notificação, para comprovar, perante o TCU (art. 214, inciso III, alínea 'a' do RI/TCU) , o recolhimento da dívida aos cofres do Fundo Nacional de Saúde, atualizada monetariamente e acrescida dos juros de mora, calculados a partir das datas discriminadas, até a data do recolhimento, na forma prevista na legislação em vigor, em decorrência da não comprovação da boa e regular aplicação dos recursos recebidos da União, por força da Portaria GM/MS 3.685/2010, caracterizada pela não devolução, no prazo de um ano, dos recursos que ficaram sem utilização e pelo uso indevido de parte dos recursos para quitar despesa com a Previ Valença (desvio de finalidade) - itens 29 e 30 da instrução acostada à peça 86.
	Valor Original (R$) 
	Data da Ocorrência
	Débito/Crédito

	56.960,88
	29/2/2012
	Débito

Valor atualizado monetariamente até 25/5/2021: R$ 94.743,03
e) 	aplicar ao Sr. Thiago José Gomes Faria (CPF XXX.864847-XX) a multa prevista no art. 57 da Lei 8443/92 c/c o art. 267 do RI/TCU, com a fixação do prazo de quinze dias, a contar das notificações, para comprovar, perante o TCU (art. 214, inciso III, alínea 'a', do Regimento Interno) , o recolhimento das dívidas aos cofres do Tesouro Nacional, atualizadas monetariamente desde a data do acórdão que vier a ser proferido até a dos efetivos recolhimentos, se forem pagas após o vencimento, na forma da legislação em vigor;
f) autorizar, desde logo, nos termos do art. 28, inciso II, da Lei 8.443/1992, a cobrança judicial das dívidas, caso não atendidas as notificações;
g) autorizar, desde logo, caso requerido, o parcelamento das dívidas em até 36 parcelas, incidindo sobre cada parcela, corrigida monetariamente, os correspondentes acréscimos legais, nos termos do art. 26 da Lei 8.443/92 c/c o 217 do RI/TCU
h) encaminhar cópia do Acórdão a ser prolatado à Procuradoria da República do Estado do Rio de Janeiro, nos termos do § 3º do art. 16 da Lei 8.443/92, c/c o § 7º do art. 209 do Regimento Interno do TCU, para adoção das medidas cabíveis;
i) informar ao Fundo Nacional de Saúde, ao município de Valença/RJ e aos Srs. Vicente de Paula de Souza Guedes e Thiago José Gomes Faria que a deliberação que vier a ser adotada pelo Tribunal estará disponível para a consulta no endereço www.tcu.gov.br/acordaos, além de esclarecer que, caso requerido, o TCU poderá fornecer sem custos as correspondentes cópias, de forma impressa; e
j) informar à Procuradoria da República no Estado do Rio de Janeiro que, nos termos do parágrafo único do art. 62 da Resolução TCU 259/2014, os procuradores e membros do Ministério Público credenciados nesta Corte podem acessar os presentes autos de forma eletrônica e automática, ressalvados apenas os casos de eventuais peças classificadas como sigilosas, as quais requerem solicitação formal
15.	Em face do exposto, submetemos os presentes autos à consideração superior para posterior remessa ao Relator, via Ministério Público junto ao TCU, com as seguintes propostas:
a) expedir quitação ao município de Valença (CNPJ 29.076.130/0001-90) , na forma do art. 27 da Lei 8.443/92 c/c o art. 218 do RI/TCU, tendo em vista que o responsável recolheu integralmente o débito a que diz respeito o Acórdão 7984/2017-TCU-Segunda Câmara;
b) com fundamento nos arts. 1º, inciso I, 16, inciso II, e 18, da Lei 8.443/92 c/c 201, § 2º, 205 e 208 do RI/TCU, julgar regulares com ressalvas as contas do município de Valença - RJ, dando-lhe quitação;
c) reconhecer, em nome do município de Valença/RJ, o crédito de R$ 2.248,56*, decorrente do recolhimento a maior do débito a que se refere o Acórdão 4817/2016-TCU-Segunda Câmara; 
 (*) valor atualizado até 10/5/2021
d) acolher as alegações de defesa do Sr. Vicente de Paula de Souza Guedes (CPF XXX.479.956-XX) , uma vez que foram suficientes para elidir a irregularidade a ele atribuída relativa a não comprovação da boa e regular aplicação dos recursos recebidos da União, por força da Portaria GM/MS nº 3685/2010, tendo em vista a não devolução dos recursos não utilizados no prazo de um ano, conforme determinado pelo art. 4º da Portaria GM/MS 1645/2010 e a utilização dos mesmos para pagamento da Previ Valença, quando o correto seria para a aquisição de medicamentos, conforme determinado pelo art. 1º da Portaria GM/MS 3685, caracterizando, assim, desvio de finalidade (itens 20-23 da instrução acostada à peça 86) ;
e) excluir o Sr. Vicente de Paula de Souza Guedes (CPF XXX.479.956-XX) da presente relação processual (itens 20-23 da instrução acostada à peça 86) ; 
f) declarar o Sr. Thiago José Gomes Faria (CPF XXX.864847-XX) revel, nos termos do art. 12, § 3º, da Lei 8.443/92;
g) com fundamento nos arts. 1º, inciso I, 16, inciso III, alínea 'c', e §§ 1º e 2º da Lei 8.443/1992 c/c os arts. 19 e 23, inciso III, da mesma Lei, e com arts. 1º, inciso I, 209, inciso III, e §§ 1º e 5º, 210 e 214, inciso III, do Regimento Interno, julgar irregulares as contas do Sr. Thiago José Gomes Faria (CPF XXX.864847-XX) , Secretário Municipal de Saúde do Município de Valença à época dos fatos, e condená-lo ao pagamento da quantia a seguir especificada, com a fixação de quinze dias, a contar da notificação, para comprovar, perante o TCU (art. 214, inciso III, alínea 'a' do RI/TCU) , o recolhimento da dívida aos cofres do Fundo Nacional de Saúde, atualizada monetariamente e acrescida dos juros de mora, calculados a partir das datas discriminadas, até a data do recolhimento, na forma prevista na legislação em vigor, em decorrência da não comprovação da boa e regular aplicação dos recursos recebidos da União, por força da Portaria GM/MS 3.685/2010, caracterizada pela não devolução, no prazo de um ano, dos recursos que ficaram sem utilização e pelo uso indevido de parte dos recursos para quitar despesa com a Previ Valença (desvio de finalidade) - itens 29 e 30 da instrução acostada à peça 86.
	Valor Original (R$) 
	Data da Ocorrência
	Débito/Crédito

	56.960,88
	29/2/2012
	Débito

Valor atualizado monetariamente até 25/5/2021: R$ 94.743,03
h) 	aplicar ao Sr. Thiago José Gomes Faria (CPF XXX.864847-XX) a multa prevista no art. 57 da Lei 8443/92 c/c o art. 267 do RI/TCU, com a fixação do prazo de quinze dias, a contar das notificações, para comprovar, perante o TCU (art. 214, inciso III, alínea 'a', do Regimento Interno) , o recolhimento das dívidas aos cofres do Tesouro Nacional, atualizadas monetariamente desde a data do acórdão que vier a ser proferido até a dos efetivos recolhimentos, se forem pagas após o vencimento, na forma da legislação em vigor;
i) autorizar, desde logo, nos termos do art. 28, inciso II, da Lei 8.443/1992, a cobrança judicial das dívidas, caso não atendidas as notificações;
j) autorizar, desde logo, caso requerido, o parcelamento das dívidas em até 36 parcelas, incidindo sobre cada parcela, corrigida monetariamente, os correspondentes acréscimos legais, nos termos do art. 26 da Lei 8.443/92 c/c o 217 do RI/TCU
k) encaminhar cópia do Acórdão a ser prolatado à Procuradoria da República do Estado do Rio de Janeiro, nos termos do § 3º do art. 16 da Lei 8.443/92, c/c o § 7º do art. 209 do Regimento Interno do TCU, para adoção das medidas cabíveis;
l) informar ao Fundo Nacional de Saúde, ao município de Valença/RJ e aos Srs. Vicente de Paula de Souza Guedes e Thiago José Gomes Faria que a deliberação que vier a ser adotada pelo Tribunal estará disponível para a consulta no endereço www.tcu.gov.br/acordaos, além de esclarecer que, caso requerido, o TCU poderá fornecer sem custos as correspondentes cópias, de forma impressa; e
m) informar à Procuradoria da República no Estado do Rio de Janeiro que, nos termos do parágrafo único do art. 62 da Resolução TCU 259/2014, os procuradores e membros do Ministério Público credenciados nesta Corte podem acessar os presentes autos de forma eletrônica e automática, ressalvados apenas os casos de eventuais peças classificadas como sigilosas, as quais requerem solicitação formal."
	É o relatório.

Cássia Maria Picanço Damian de Mello (74365/OAB-RJ) e outros, representando Vicente de Paula de Souza Guedes

Subprocurador-Geral Lucas Rocha Furtado

TOMADA DE CONTAS ESPECIAL. AUSÊNCIA DE DEVOLUÇÃO DO SALDO NÃO UTILIZADO E DESVIO DE FINALIDADE DE RECURSOS DO FUNDO NACIONAL DE SAÚDE. RESTITUIÇÃO PARCIAL. ERROR IN JUDICANDO. INSUBSISTÊNCIA DE ACÓRDÃOS ANTERIORES. FIXAÇÃO DE NOVO E IMPRORROGÁVEL PRAZO PARA RECOLHIMENTO DA PARCELA REMANESCENTE DO DÉBITO PELO MUNICÍPIO.

TOMADA DE CONTAS ESPECIAL (TCE)

Secretaria de Controle Externo de Tomada de Contas Especial (SecexTCE)

Nos presentes autos de tomada de contas especial, foram regularmente citados o Município de Valença/RJ, Vicente de Paula de Souza Guedes, ex-Prefeito, e Thiago José Gomes Faria, ex-Secretário Municipal de Saúde, em razão da não devolução dos recursos repassados pelo Ministério da Saúde para aquisição de medicamentos e não utilizados no prazo de um ano. Analisadas as alegações de defesa do ente federado, foi prolatado o Acórdão 7984/2017-TCU-Segunda Câmara, nos seguintes termos (destaques acrescidos) :
"ACORDAM os ministros do Tribunal de Contas da União, reunidos em sessão da 2ª Câmara, ante as razões expostas pela relatora e com fundamento no art. 12, § 2º, da Lei 8.443/1992 c/c o art. 202, §§ 3º e 4º, do Regimento Interno do TCU, em: 
9.1. rejeitar as alegações de defesa do município de Valença/RJ e fixar-lhe prazo improrrogável de 15 (quinze) dias, para que recolha a importância de R$ 100.600,31 (cem mil, seiscentos reais e trinta e um centavos) , atualizada monetariamente a partir de 18/7/2012 até a data do recolhimento, aos cofres do Fundo Municipal de Saúde, abatendo-se a quantia de R$ 64.247,02 (sessenta e quatro mil, duzentos e quarenta e sete reais e dois centavos) , já recolhida em 6/11/2014;
9.2. informar ao município de Valença/RJ que a liquidação tempestiva do débito anteriormente indicado, atualizado monetariamente, saneará o processo e fará com que o Tribunal julgue as contas do município regulares com ressalva e dê quitação."
Posteriormente, o Acórdão 8830/2017-TCU-Segunda Câmara assim estabeleceu:
"Os ministros do Tribunal de Contas da União, reunidos em sessão de 2ª Câmara, ACORDAM, por unanimidade e com fundamento nos arts. 26, 28, inciso II, da Lei 8.443/1992 e 217 do Regimento Interno, em autorizar o pagamento do débito imputado ao município de Valença/RJ pelo Acórdão 7984/2017-TCU-Segunda Câmara em até 36 (trinta e seis) parcelas mensais consecutivas; em fixar o vencimento da primeira parcela em 15 (quinze) dias a contar do recebimento da notificação e o das demais a cada 30 (trinta) dias, com incidência dos encargos legais sobre o valor de cada parcela; em alertar ao responsável que a inadimplência de qualquer parcela acarretará vencimento antecipado do saldo devedor e a respectiva cobrança judicial da dívida."
Comprovado o recolhimento dos valores estipulados, a Secretaria de Controle Externo de Tomada de Contas Especial - SecexTCE, em pareceres uniformes e com endosso do Ministério Público junto ao TCU - MPTCU, opinou pela regularidade com ressalvas das contas, dando-se quitação ao Município de Valença/RJ.
Em relação ao ex-Prefeito, os pareceres precedentes são pela aceitação de suas alegações de defesa e sua exclusão da relação processual, haja vista que, nos termos da Lei 8.080/1990, a direção do Sistema Único de Saúde, no âmbito municipal, é exercida pela Secretaria Municipal de Saúde.
Já no que se refere ao ex-Secretário de Saúde, a unidade técnica, com o apoio do MPTCU, propõe que seja considerado revel, em virtude de não ter oferecido resposta ao ofício de citação, e que sejam suas contas julgadas irregulares, devendo ser condenado a ressarcir os cofres do Fundo Nacional de Saúde no valor histórico de R$ 56.960,88, além de ser-lhe aplicada a multa prevista no art. 57 da Lei Orgânica do TCU.
Com as devidas vênias, divirjo dessa linha de entendimento pelas razões que passo a expor.
Nos termos do item 9.2 do Acórdão 1876/2015-TCU-Plenário, o saldo não utilizado pelo Município de Valença na aquisição de medicamentos era de R$ 157.561,19 em 29/2/2012. Desse montante, sabe-se que R$ 100.644,51 foram transferidos da conta, em 18/7/2012, para pagamento de dívida com a autarquia previdenciária municipal por ordem do então Secretário Municipal de Saúde, caracterizando-se o desvio de finalidade. 
Quanto ao restante do saldo (R$ 157.561,19 - R$ 100.600,31 = R$ 56.960,88) , os elementos existentes nos autos permitem concluir que permaneceu na conta do fundo municipal e foi restituído pelo Município em 6/1/2014, com a devida correção monetária, como se lê no item 4 da instrução da SecexTCE reproduzida no relatório que antecede este voto:
"4.	O município de Valença, em atendimento à determinação do Tribunal, encaminhou cópia da Guia de Recolhimento da União - GRU, datada de 6/1/2014, no valor de R$ 64.247,02, referente aos recursos recebidos por meio da Portaria GM/MS 3685/2010, que ainda estavam em sua posse e que não foram utilizados dentro do prazo de um ano, conforme dispõe o art. 4º da Portaria GM/MS 1645/2010 (peça 28) ." 
Caberia, portanto, impor ao ente federado a obrigação de restituir todo o valor não aplicado, ou seja, R$ 157.561,19, abatendo-se da dívida os R$ 64.247,02 já restituídos. Este foi, desde o início, o comando do item 9.2 do Acórdão 1876/2015-TCU-Plenário: "determinar à Secretaria de Controle Externo no Estado do Rio de Janeiro que instaure tomadas de contas especiais dos municípios abaixo relacionados, pelos respectivos valores e a contar das referidas datas, relativas a recursos recebidos por meio da Portaria GM/MS 3.685/2010 não utilizados no prazo de um ano e não devolvidos aos cofres do Fundo Nacional de Saúde: (...) Valença - R$ 157.561,19 - 29/02/2012".
Ocorre que o Acórdão 7984/2017-TCU-Segunda Câmara indevidamente impôs ao ente federado a obrigação de restituir apenas R$ 100.600,31 (valor em 29/2/2012) aos cofres do Fundo Nacional de Saúde, descontados de R$ 64.247,02 (em 6/1/2014) . O montante correspondente à diferença entre esses valores foi efetivamente recolhido pela municipalidade. Contudo, em virtude do erro na fixação do valor do débito, ainda resta um saldo a ser devolvido.
Concluo, então, que se faz necessário corrigir, de ofício, o erro existente, abrindo novo e improrrogável prazo para que o Município recolha o valor remanescente, de modo que suas contas possam ser julgadas regulares com ressalvas. Por via de consequência, deve ser tornado sem efeito o Acórdão 8830/2017-TCU-Segunda Câmara, que autorizou o parcelamento da dívida erroneamente fixada, incluindo-se, no novo acórdão, dispositivo que autorize o parcelamento do valor correto. 
Ressalto que me apoio no art. 494, inciso I, do Código de Processo Civil, aplicado subsidiariamente à Corte de Contas por força do art. 298 do Regimento Interno, que prevê a alteração de decisão, de ofício ou a requerimento da parte, para correção de inexatidões materiais ou erros de cálculo. Acrescento que não há necessidade de abertura de nova oportunidade de defesa, uma vez que o Município de Valença foi regularmente citado pelo valor de R$ 157.561,19.
Quanto à responsabilização do ex-Prefeito e do ex-Secretário, deixo para me manifestar quando do julgamento do mérito deste processo.
	Ante o exposto, VOTO pela adoção da minuta de acórdão que submeto a este Colegiado.
TCU, Sala das Sessões, em 5 de outubro de 2021.
JORGE OLIVEIRA 
Relator